臺灣新竹地方法院民事簡易判決
110年度竹北簡字第427號
原      告  元大國際資產管理股份有限公司


法定代理人  宋耀明  
訴訟代理人  黃志傑  
            陳巧姿  
被      告  劉玉方即劉若岑即劉育惠

            劉張桂香
            劉興倐  
            劉興烜  
兼上2人共同
訴訟代理人  劉月惠  
上列當事人間請求塗銷分割繼承登記事件，本院於民國111年1月
4日言詞辯論終結，本院判決如下︰
    主  文
原告之訴駁回。
訴訟費用由原告負擔。
    事實及理由
壹、程序方面：
一、按訴狀送達後，原告不得將原訴變更或追加他訴，但請求之
    基礎事實同一、擴張或減縮應受判決事項之聲明者，不在此
    限，民事訴訟法第255條第1項第2款、第3款定有明文。本件
    原告起訴時訴之聲明原為：㈠被告間就附表編號1、2所示之
    不動產於民國108年2月21日所為遺產分割協議之債權行為，
    及於109年7月16日所為所有權移轉登記之物權行為，均應予
    撤銷。㈡被告劉張桂香、劉興焂、劉月惠、劉興烜應將上開
    不動產，經新竹縣政府地政處竹北地政事務所以109年竹北
    字第115270號收件，於109年7月16日以分割繼承為原因所為
    之分割繼承登記予以塗銷，並辦理回復所有權登記為被告等
    全體繼承人公同共有。嗣於110年12月20日訴訟進行中，具
    狀增列附表編號3至20之財產為撤銷之標的，而變更聲明如
    後述聲明所示（見本院卷第120頁），核其前後請求之基礎
    事實同一，且係擴張或減縮應受判決事項之聲明，要與前揭
    規定相符，自應准許。
二、被告劉玉方即劉若岑即劉育惠（以下逕稱劉玉方）、劉張桂
    香經合法通知，未於言詞辯論期日到場，核無民事訴訟法第
    386條各款所列情形，爰依被告之聲請，由其一造辯論而為
    判決。
貳、實體方面：
一、原告主張：被告劉玉方前因積欠原告新臺幣（下同）76,713
    元及利息未償還，業經原告取得本院103年度司執字第27014
    號債權憑證。訴外人即被繼承人劉家男為被告劉張桂香之夫
    、被告劉興烜、劉月惠、劉興焂及劉玉方之父，於108年2月
    21日死亡後遺有如附表一所示之遺產（下稱系爭遺產），而
    被告均未向法院聲明拋棄繼承，當然由被告5人繼承取得公
    同共有。詎被告劉玉方為規避債務，竟與其他被告共同為遺
    產分割協議，將系爭遺產全部無償分割由其他被告單獨或共
    同取得，並就附表編號1至編號18之不動產於109年7月16日
    完成分割繼承登記，致原告之上開債權有不能受償之損害，
    爰依民法第244條第1項、第4項之規定提起本件訴訟等語。
    並聲明：㈠被告間就如附表所示之遺產，於109年7月8日所為
    遺產分割協議之債權行為，及就附表編號1至編號18所示不
    動產於109年7月16日所為所有權移轉登記之物權行為，均應
    予撤銷。㈡被告劉張桂香、劉興烜、劉月惠、劉興焂應將如
    附表編號1至編號18所示之不動產，經新竹縣政府地政處竹
    北地政事務所以109年竹北字第115270號收件，於109年7月1
    6日以分割繼承為原因所為之所有權移轉登記，予以塗銷。㈢
    被告應將附表編號19所示之未辦保存登記建物，變更納稅義
    務人名義為被告全體。㈣被告應將附表編號20所示之存款，
    返還全體公同共有。
二、被告答辯：
　㈠被告劉月惠則以被告劉玉方自90年至109年間向其借款，立有
    憑證之金額已有318萬元，其餘未立字據之小額借款不計其
    數，於108年間亦代被告劉玉方清償台新銀行欠款，因此被
    告劉玉方為抵償積欠之3、400萬元債務而將其繼承之系爭遺
    產部分過戶給伊，惟仍有不足，被告劉月惠已向本院對被告
    劉玉方聲請本票裁定獲准（110年度司票字第957號）等語，
    資為抗辯。被告劉月惠、劉興烜及劉興焂均聲明：原告之訴
    駁回。
　㈡被告劉玉方及劉張桂香均未於言詞辯論期日到場，亦未提出
    書狀為任何聲明或陳述。
三、得心證之理由：
　㈠原告主張被告劉玉方對其負有債務，被繼承人劉家男死亡後
    遺有系爭遺產由被告等人繼承，而被告劉玉方未向法院為拋
    棄繼承之意思表示，復以分割繼承方式，由其他被告取得如
    附表編號1及編號2所示不動產應有部分，由被告劉張桂香單
    獨取得如附表編號3至編號18所示不動產所有權及編號19所
    示未辦保存登記房屋之事實上處分權（登記為房屋稅納稅義
    務人）等情，業經原告提出與其所述相符之本院103年度司
    執字第27014號債權憑證、戶籍謄本、土地及建物登記第一
    類謄本、異動索引電傳資訊等件為證，復經本院依職權調取
    系爭遺產中如附表編號1至編號18所示不動產辦理分割繼承
    登記資料及附表編號19所示房屋之房屋稅納稅義務人名義變
    更登記資料，核閱無訛，此有新竹縣竹北地政事務所110年5
    月25日北地所登字第1100002317號及110年6月10日北地所登
    字第1100002596號函檢附之109年7月10日竹北字第115270號
    及北跨東5020號登記申請資料、新竹縣政府稅務局111年1月
    4日新縣稅東字第1100214716號函檢附之房屋稅籍證明書及
    登記表在卷可佐，堪信原告上開主張為真實。
　㈡按民法第244條所定之撤銷訴權，依同法第245條規定，自債
    權人知有撤銷原因時起，1年間不行使，或自行為時起，經
    過10年而消滅。該項法定期間為除斥期間，其時間經過，權
    利即告消滅，非如消滅時效得因中斷或不完成之事由而延長
    ，是此項除斥期間有無逾期，縱未經當事人主張或抗辯，法
    院亦應先為調查認定，以為判斷之依據。經查，原告於起訴
    時檢附之土地電傳資訊，其查詢時間為110年2月5日，卷內
    復無其他事證足認原告此前已知悉有撤銷原因，又被告間之
    遺產分割協議係於109年7月8日作成，故原告於110年4月1日
    提起本訴，未逾民法第245條規定之除斥期間，程序上核無
    不合。
　㈢次按債務人所為之無償行為，有害及債權者，債權人得聲請
    法院撤銷之。債權人依第1項或第2項之規定聲請法院撤銷時
    ，得並聲請命受益人或轉得人回復原狀，民法第244條第1項
    、第4項前段固有明文。惟所謂有償行為或無償行為，應以
    債務人為財產上法律行為時，是否有因此獲得對價以為判斷
    。倘完全無對價，固屬無償行為，若受有對價，即便對價並
    不相當，亦應屬有償行為。而依民法第1151條規定，遺產全
    部應為繼承人全體所公同共有，亦即各繼承人對全部遺產均
    有公同共有權，則倘繼承人間協議每一繼承人均受分配特定
    遺產，形同各繼承人以其對各該特定遺產之公同共有權為對
    價，相互移轉公同共有權而使自己取得所受分配特定遺產之
    完整權利，自屬有償行為。又繼承人間之遺產分割協議，係
    公同共有人間就公同共有物所為之處分行為，倘全部遺產協
    議分割歸由其他繼承人取得，對未分割取得遺產之該繼承人
    而言，形式上固具有無償行為之外觀，然就某一法律行為應
    屬有償、無償之定性，當以當事人之真意及實質內涵而定，
    不應僅以外觀認定之，況遺產分割協議，乃被繼承人之全體
    繼承人經過協議、磋商，考量被繼承人生前意願、繼承人對
    被繼承人之貢獻、家族成員間感情、承擔祭祀義務、繼承人
    間相互權利義務等諸多因素後共同訂立，是對被繼承人全體
    遺產所為之分割處分，究為有償或無償性質，自不能單以遺
    產中特定財產之形式外觀認定之。
　㈣被告劉月惠辯稱被告劉玉方自90年至109年間因向伊借貸而欠
    款，伊又於108年間為被告劉玉方代償台新銀行債務，故以
    繼承之系爭遺產抵償約3、400萬元債務等語，並提出借款契
    約書、本票、台新銀行放款放款本利收據、還款約定書、清
    償證明、抵押權設定契約書、不動產抵押契約書等件為憑，
    足認其所辯非虛；且查，就附表編號1及號2之不動產，經分
    割繼承登記後，由被告劉張桂香、劉興烜、劉興焂各繼承取
    得1/5應有部分，被告劉月惠繼承取得2/5應有部分，有竹北
    地政事務所函附之分割繼承登記申請資料在卷可稽，顯然被
    告劉月惠之1/5應有部分移轉自被告劉玉方之應繼分，益徵
    被告劉月惠上開所辯，可以信採。另附表編號3至編號18所
    示之不動產，均由被繼承人劉家男之配偶即被告劉張桂香單
    獨繼承，其餘繼承人即被告劉興烜、劉月惠、劉玉方及劉興
    焂均未繼承此部分財產，自是全體繼承人經過協議、磋商，
    考量被繼承人生前意願、繼承人對被繼承人之貢獻與情感等
    等因素後之結果，顯非被告劉玉方出於損害原告債權之故意
    而放棄繼承遺產之權利。是本件被繼承人劉家男之全體繼承
    人協議將系爭遺產分配之方式，實與一般社會生活常情相符
    ，堪認被告劉玉方並非以詐害原告債權為目的而為系爭遺產
    分割協議，被告劉玉方依分割繼承之協議縱未繼承任何不動
    產之應有部分，基於上開說明，亦礙難遽認係屬被告劉玉方
    之無償行為。
　㈤復按債務人所有之財產除對於特定債權人設有擔保物權外，
    應為一切債務之總擔保，故民法第244條第1項所謂「有害及
    債權人之權利」，係指債務人陷於無資力之狀態而言（最高
    法院95年度台上字第1741號判決要旨參照）。查系爭遺產就
    存款部分，除如附表編號20所示之32,393元（此為結算至10
    8年2月2日止之金額；迄至111年1月5日止，實際金額為55,4
    60元）以外，被繼承人劉家男尚有定期存款80萬元，均尚未
    銷戶等情，有臺灣中小企業銀行竹北分行111年1月6日110竹
    北密字第110HW05364號函暨所附存款交易明細資料可證，而
    上開80萬元存款應於被繼承人劉家男死亡時起，由全體繼承
    人即被告等人繼承，且因未據被告等人協議分割，故仍由全
    體繼承人維持公同共有。準此，被告劉玉方就劉家男所遺80
    萬元遺產部分，既尚有應繼分，則其是否已陷於無資力，恐
    屬有疑，且未經原告對此有何舉證其實，是原告主張被告間
    所為之分割遺產協議有害及原告對被告劉玉方之債權，即非
    有據。
　㈥再參諸民法第244條所定撤銷權之立法目的，乃在保全債務人
    原有之債權清償力，非在使債務人增加其清償力，故債務人
    拒絕財產利益取得之行為，不得為撤銷權之標的，債權人自
    應以債務人個人之財產為其信賴之基礎，其對債務人之被繼
    承人之期待，難認有保護之必要。本件原告與被告劉玉方間
    早於103年間聲請強制執行之前即成立債權債務關係（見原
    告所提債權憑證），而斯時劉家男既尚未逝世，原告所評估
    者應為被告劉玉方自身資力，並未就將來未必獲致之遺產予
    以衡估，是以，被告劉玉方就劉家男遺產之繼承權利，自不
    在民法第244條擬為保護之債務人清償力範圍內，原告即不
    得據以撤銷被告間所為系爭遺產分割協議。
　㈦據上，原告主張依民法第244條第1項規定，請求撤銷被告於1
    09年7月8日就系爭遺產所為之遺產分割協議及其中不動產於
    109年7月16日所為之所有權移轉登記，即屬無據；進而，其
    併依同條第4項規定，請求被告劉張桂香、劉興烜、劉月惠
    、劉興焂應將於109年7月16日就附表編號1至編號18所示之
    不動產以分割繼承為原因之所有權移轉登記予以塗銷，暨將
    附表編號19所示建物變更納稅義務人之名義為全體被告、將
    附表編號20所示存款返還全體被告，亦均屬無據，不應准許
    。
四、綜上所述，原告依民法第244條第1項、第4項規定，請求撤
    銷被告間就系爭遺產所為遺產分割協議之債權行為及分割繼
    承登記之物權行為，暨請求被告劉張桂香、劉興烜、劉月惠
    、劉興焂塗銷附表編號1至編號18所示不動產之分割繼承登
    記、附表編號19所示建物之納稅義務人名義變更為被告全體
    、附表編號20所示存款返還予被告全體公同共有，均為無理
    由，應予駁回。
五、本件事證已臻明確，兩造其餘之攻擊或防禦方法及所用之證
    據，經本院斟酌後，認為均不足以影響本判決之結果，爰不
    逐一論列，附此敘明。
六、訴訟費用負擔之依據：民事訴訟法第78條。
中　　華　　民　　國　　111 　年　　2 　　月　　11　　日
                  竹北簡易庭    法　官　彭淑苑
以上正本係照原本作成。
如對本判決上訴，須於判決送達後 20 日內向本院提出上訴狀。
如委任律師提起上訴者，應一併繳納上訴審裁判費。
中　　華　　民　　國　　111 　年　　2 　　月　　11　　日
                                書記官  林琬茹
　　　　　　　　　
附表：
編號 財產 種類 財產所在或名稱 權利範圍 或數量 分割協議 1 土地 新竹縣○○市○○○段000000地號 全部 劉張桂香:1/5 劉興烜:1/5 劉月惠:2/5 劉興焂:1/5 2 建物 新竹縣○○市○○○段0000○號 （門牌號碼：新竹縣○○市○○街00號） 全部 劉張桂香:1/5 劉興烜:1/5 劉月惠:2/5 劉興焂:1/5 3 土地 新竹縣○○鄉○○段000地號 全部 劉張桂香:1/1 4 土地 新竹縣○○鄉○○段000地號 全部 劉張桂香:1/1 5 土地 新竹縣○○鄉○○段000地號 全部 劉張桂香:1/1 6 土地 新竹縣○○鄉○○段000地號 全部 劉張桂香:1/1 7 土地 新竹縣○○鄉○○段000地號 全部 劉張桂香:1/1 8 土地 新竹縣○○鄉○○段000地號 全部 劉張桂香:1/1 9 土地 新竹縣○○鄉○○段0000地號 全部 劉張桂香:1/1 10 土地 新竹縣○○鄉○○段0000地號 全部 劉張桂香:1/1 11 土地 新竹縣○○鄉○○段0000地號 全部 劉張桂香:1/1 12 土地 新竹縣○○鄉○○段0000地號 全部 劉張桂香:1/1 13 土地 新竹縣○○鄉○○段0000地號 全部 劉張桂香:1/1 14 土地 新竹縣○○鄉○○段0000地號 全部 劉張桂香:1/1 15 土地 新竹縣○○鄉○○段0000地號 全部 劉張桂香:1/1 16 土地 新竹縣○○鄉○○段0000地號 全部 劉張桂香:1/1 17 土地 新竹縣○○鄉○○段000地號 全部 劉張桂香:1/1 18 土地 新竹縣○○鄉○○段000地號 全部 劉張桂香:1/1 19 建物 門牌號碼：新竹縣○○鄉○○村00號（未辦保存登記） 全部 劉張桂香:1/1 20 存款 臺灣中小企業銀行竹北分行 32,393元